ACORDAO-COMPLETO-2439512

ACÓRDÃO 3039/2021 ATA 5/2021 - SEGUNDA CÂMARA

VISTO, relatado e discutido este relatório de auditoria de conformidade realizada em diversos órgãos e entidades do Poder Executivo Federal, tendo como objeto a verificação da regularidade na condução de contratações da área logística, 
ACORDAM os Ministros do Tribunal de Contas da União, reunidos em sessão da Segunda Câmara, ante as razões expostas pelo Relator, em: 
9.1. com fundamento no art. 250, II, do Regimento Interno - TCU, e no art. 4º, I, da Resolução TCU 315/2020, determinar à Superintendência Regional da Polícia Federal no Rio Grande do Sul que, no prazo de quinze dias, designe fiscais setoriais para cada unidade descentralizada compreendida no escopo de execução do Contrato 21/2018, nos termos do art. 67 da Lei 8.666/1993, c/c o art. 40, §1º da IN Seges/MP 5/2017, e do art. 10, §2º, da IN DG-DPF 51/2011; e inclua os documentos obrigatórios nos processos de pagamento e fiscalização, previstos no Anexo VIII da IN Seges/MP 5/2017;
9.2. com fundamento no art. 250, II, do Regimento Interno - TCU, e no art. 4º, I, da Resolução TCU 315/2020, determinar à Superintendência Regional da Polícia Federal em Roraima que se abstenha de prorrogar o Contrato 30/2019, firmado com a Prime Consultoria e Assessoria Empresarial Ltda. (05.340.639/0001-30) , tendo em vista a inclusão de cláusula excessivamente restritiva no edital do Pregão Eletrônico 17/2019, sem a adequada justificativa/comprovação da necessidade de o contratado possuir rede com abrangência nacional, em afronta ao disposto no art. 3º, §1º, I, da Lei 8.666/1993;
9.3. com fundamento no art. 250, II, do Regimento Interno - TCU, e no art. 4º, I, da Resolução TCU 315/2020, determinar ao Instituto Nacional do Seguro Social que, no prazo de quinze dias, designe fiscais de contrato e/ou setoriais para cada unidade descentralizada compreendida no escopo de execução dos Contratos 93/2018 (512006) , 24/2018 (510297) e 35/2018 (511341) , nos termos do art. 67 da Lei 8.666/1993, c/c o art. 40, §1º da IN Seges/MP 5/2017; e inclua os documentos obrigatórios nos processos de pagamento e fiscalização, previstos no Anexo VIII da IN Seges/MP 5/2017;
9.4. com fundamento no art. 250, III, do Regimento Interno - TCU e no art. 11, caput e §2º, I e II, da Resolução TCU 315/2020, recomendar ao Departamento de Polícia Federal e ao Instituto Nacional do Seguro Social que proporcionem ações de capacitação aos fiscais de contratos, caso ainda não tenham realizado esse tipo de treinamento e/ou na hipótese de ainda não possuírem iniciativa nesse sentido;
9.5. com base no art. 8º da Resolução TCU 315/2020, fazer constar na ata desta sessão orientação à Selog para que monitore o cumprimento das determinações contidas nos itens 9.1., 9.2. e 9.3. deste acórdão e que autue processo de representação específico para apuração dos indícios de irregularidades tratados no achado VII do presente relatório de auditoria (peça 110) , alusivos aos Contratos 01/2019, 02/2019, 03/2019, 04/2019 e 08/2019, firmados pelo Ipea, e ao Contrato 757/2019, firmado pela Superintendência do Dnit em Goiás e no Distrito Federal;
9.6. dar ciência deste acórdão ao Instituto Nacional do Seguro Social, às Superintendências Regionais da Polícia Federal no Rio Grande do Sul e em Roraima, à Gerência Regional de Administração do Ministério da Economia em Manaus, à Fundação Instituto de Pesquisa Econômica e à Superintendência Regional do Dnit em Goiás e no Distrito Federal.

Auditoria de conformidade realizada em amostra de contratações de unidades jurisdicionadas do Poder Executivo Federal selecionadas a partir de análise de risco com o objetivo de verificar a regularidade na condução das contratações e gestão dos contratos

Segunda Câmara

Agência Nacional do Petróleo, Gás Natural e Biocombustíveis; Centro Logístico da Aeronáutica - MD/CA; Comando Logístico do Exército; Departamento de Polícia Federal; Departamento de Polícia Rodoviária Federal; Departamento Nacional de Infraestrutura de Transportes; Fundação Instituto Brasileiro de Geografia e Estatística; Fundação Instituto de Pesquisa Econômica Aplicada; Fundo Penitenciário Nacional; Instituto Nacional de Estudos e Pesquisas Educacionais Anísio Teixeira; Instituto Nacional do Seguro Social; Ministério da Ciência, Tecnologia e Inovações; Ministério da Economia; Ministério das Relações Exteriores.

3. Interessados/Responsáveis: não há.

13.1. Ministros presentes: Aroldo Cedraz (na Presidência), Raimundo Carreiro e Bruno Dantas (Relator).
13.2. Ministro-Substituto convocado: Marcos Bemquerer Costa.
13.3. Ministro-Substituto presente: André Luís de Carvalho.

BRUNO DANTAS

Cuidam os autos de auditoria de conformidade em amostra de contratos da área logística definida a partir do Mapa de Riscos das Contratações produzido pela Secretaria de Controle Externo de Aquisições Logísticas (Selog) em conjunto com a Secretaria de Gestão de Informações para o Controle Externo (SGI) e com o apoio da Secretaria de Estratégias de Controle para o Combate a Fraude e Corrupção (Seccor) . A fiscalização foi conduzida pela Selog, cujo trabalho está consolidado no relatório à peça 110, endossado pelo corpo dirigente da unidade (peças 111 e 112) , o qual passo a reproduzir, com os ajustes de forma pertinentes:
"II. Introdução
II.1 Deliberação que originou o trabalho
6. Em cumprimento ao Despacho de 15/7/2020 do Min. Bruno Dantas (TC Processo 024.116/2020-3) , realizou-se a auditoria nos seguintes órgãos/entidades: Departamento de Polícia Federal (DPF) ; Comando Logístico do Exército; Centro Logístico da Aeronáutica - MD/CA; Departamento de Polícia Rodoviária Federal; Fundação Instituto Brasileiro de Geografia e Estatística; Ministério da Ciência, Tecnologia e Inovações; Instituto Nacional do Seguro Social (INSS) ; Fundação Instituto de Pesquisa Econômica Aplicada (Ipea) ; Ministério das Relações Exteriores; Fundo Penitenciário Nacional; Agência Nacional do Petróleo, Gás Natural e Biocombustíveis; Ministério da Economia; Departamento Nacional de Infraestrutura de Transportes (Dnit) ; e Instituto Nacional de Estudos e Pesquisas Educacionais Anísio Teixeira (Inep) . A fiscalização compreendeu o período de 15/7/2020 a 31/10/2020.
II.2 Visão geral do objeto
7. O objeto da presente fiscalização trata de contratos de aquisições logísticas de órgãos/entidades da Administração Pública Federal do Poder Executivo, especialmente os de serviços continuados, por estarem abrangidos no escopo de atuação da Selog.
8. Para fazer a seleção de órgãos/entidades a serem fiscalizados, foi utilizada a sistemática de classificação de risco feita pelo MRC para o período de 2018 e 2019, combinando os seguintes critérios: nível de risco alto e muito alto dos órgãos/entidades no diagrama de verificação de riscos (DVR) ; órgãos/entidades com maior proporção de contratações feitas com fornecedores identificados como de alto risco, em contratações materialmente relevantes dentro do grupo de prestação de serviços continuados.
9. Da relação obtida de órgãos/entidades, foram excluídos aqueles que estavam envolvidos diretamente com ações relacionadas ao combate da Covid-19 (área da saúde) , de forma a não os sobrecarregar com as demandas desta auditoria, cujo escopo envolve também as melhorias e ajustes no Painel de Risco, o que implicaria volume significativo de informações do jurisdicionado. Ademais, a Secretaria de Controle Externo especializada em Saúde (SecexSaúde) já vem realizando trabalho específico nas contratações relacionadas à pandemia, inclusive com apoio da Selog, o que representaria duplicidade/sobreposição de esforços neste momento.
10. Também foram retirados da amostra os órgãos/entidades da área de educação, em razão de interesse manifestado pela SecexEducação em utilizar as informações do Painel MRC para seleção de objetos de controle, conforme contato prévio feito durante a produção do painel, de forma a auxiliar a equipe na validação da ferramenta. Como resultado, foram selecionados 14 órgãos/entidades, a partir dos quais foi definido o escopo da presente auditoria, em termos de contratações a serem fiscalizadas, bem como os procedimentos a serem aplicados na fase de execução.
II.3 Definição do escopo
11. A escolha dos contratos a serem fiscalizados pela equipe de auditoria nos quatorze órgãos pré-selecionados pautou-se na combinação de critérios relacionados a: materialidade (contratos com valores originais ou aditivados acima de R$ 1.000.000,00) , tipo da contratação (dispensa ou pregão) , domínio de mercado dos fornecedores (contratam com mais de um órgão) , vigência contratual recente, existência de alertas no Sistema Alice, quantidades de empresas irmãs (empresas que possuem elementos em comum como quadro societário, endereço, telefone e e-mail) do fornecedor e existência de aditivos contratuais.
12. Esses critérios foram aplicados inicialmente por meio do MRC, Módulo Fornecedores, fazendo a seleção dos fornecedores de alto risco com a nota 1 (mais elevada) na aba 'Risco', para os quatorze órgãos/entidades pré-selecionados, nos anos de 2018 e 2019, para o grupo de serviços continuados (aba 'Detalhes') .
13. Como resultado, obteve-se uma lista de 75 fornecedores, somando contratações no montante de R$ 320 milhões, aproximadamente. Nessa listagem foram aplicados os critérios mencionados, por meio do MRC e consulta a outros sistemas, como: DGI, Comprasnet e Portal de Compras, obtendo uma amostra de trinta contratos, os quais foram ordenados conforme o grau de incidência em tipologias de fornecedores (irmãs, condenações, baixo capital social, doadora de campanha, sócio político, emprega funcionários públicos, quantidade de Cnae, índice de sucesso, reforço) .
II.4 Objetivo e questões de auditoria
14. A presente auditoria teve por objetivo validar as informações contidas no Painel Mapa de Risco das Contratações (MRC) , verificando a regularidade e a legalidade de uma amostra de contratos de órgãos e entidades da Administração Pública Federal do Poder Executivo, selecionada por meio do referido Painel.
15. Sendo assim, a partir do objetivo do trabalho e a fim de avaliar em que medida os recursos estão sendo aplicados de acordo com a legislação pertinente, formularam-se as questões adiante indicadas, as quais se referem a fases de planejamento da contratação, seleção de fornecedores e execução contratual, além de verificar eventuais inconsistências nos dados utilizados no painel:
a) Questão 1: O planejamento nos processos de contratação dos fornecedores de serviços continuados, cujos contratos possuem valores acima de R$ 1.000.000,00, firmados a partir de 2018, e classificados como alto risco pelo MRC, atenderam às regras definidas na Lei 8.666/1993 e na Lei 10.520/2002, quanto à: escolha da modalidade de licitação ou à justificativa de sua dispensa e ainda aos termos do edital?
b) Questão 2: Os processos de seleção dos fornecedores de serviços continuados, cujos contratos possuem valores acima de R$ 1.000.000,00, firmados a partir de 2018, e classificados como alto risco pelo MRC, tiveram sua competitividade comprometida/simulada por ação dos participantes do certame?
c) Questão 3: A execução contratual de serviços continuados, cujos contratos possuem valores acima de R$ 1.000.000,00, firmados a partir de 2018, e classificados como alto risco pelo MRC, apresentaram falhas quanto à: celebração de aditivos contratuais indevidos, má qualidade de execução dos serviços, pagamentos indevidos, inexecução parcial ou total do contrato?
d) Questão 4: Os dados utilizados no painel MRC e em suas bases de dados relativos aos contratos de serviços continuados nos órgãos pré-selecionados, cujos contratos possuem valores acima de R$ 1.000.000,00, firmados a partir de 2018, e classificados como alto risco pelo MRC, apresentaram alguma inconsistência e em que medida?
II.5 Metodologia utilizada
16. A partir da definição do escopo e das questões de auditoria, os procedimentos foram idealizados no sentido de proporcionar a validação das tipologias empregadas no modelo matemático utilizado no MRC, a fim de confrontar o modelo preditivo de risco com a realidade dos acontecimentos dessas contratações.
17. Para tanto, a estratégia da equipe foi de sequenciar os procedimentos em um encadeamento lógico, conforme consta na matriz de planejamento (peça 93) , utilizando as seguintes técnicas de auditoria: exame documental dos processos de contratações, pagamentos e fiscalização mediante acesso remoto (Sistema Eletrônico de Informações - SEI, one drive, e-mail, CD-rom) ; circularização dos dados entre os diversos bancos de dados e o Painel MRC; e análises da existência de riscos mapeados sobre pessoas físicas ou jurídicas dirigentes das entidades (Mapa de Dirigentes - Seccor) e busca de vínculos do DGI, com auxílio da Seccor, conjuntamente com as tipologias utilizadas no Painel.
18. Em relação aos comentários dos gestores, a estratégia utilizada nesse trabalho foi pela dispensa dessa etapa com base no art. 14, §2º, inciso II, da Resolução-TCU 315/2020, tendo em vista o objetivo de validação e a própria extensão dos órgãos envolvidos no presente trabalho. No entanto, a equipe de auditoria, em relação aos achados encontrados e que efetivamente permaneceram no relatório, solicitou, ainda na fase de execução, via e-mail, os esclarecimentos dos gestores.
19. Desse modo, os comentários feitos e que não elidiram as irregularidades foram incorporados como evidências de suporte à matriz de achados. De uma forma geral, os achados relatados foram aqueles cujos gestores confirmaram/admitiram as situações irregulares relatadas.
20. Os trabalhos foram realizados em conformidade com as Normas de Auditoria do Tribunal de Contas da União (Portaria-TCU 280, de 8 de dezembro de 2010, alterada pela Portaria-TCU 168 de 30 de junho de 2011) e com observância aos Padrões de Auditoria de Conformidade estabelecidos pelo TCU (Portaria-Segecex 26 de 19 de outubro de 2009) .
II.6 Limitações inerentes à auditoria
21. As principais limitações do trabalho estão associadas ao acesso/disponibilização da documentação solicitada e ao prazo de atendimento das solicitações. A dificuldade no atendimento das demandas justifica-se na condição de trabalho remoto dos agentes interlocutores e nas carências tecnológicas.
22. Outra dificuldade encontrada foi quanto à análise das informações geradas na busca de vínculos entre as participantes do certame, em razão do vultoso número de licitantes envolvidas. Dessa forma, a análise restou-se muito complexa para realizar no prazo fixado da auditoria. Entretanto, tais informações poderão ser utilizadas na etapa de ajustes do Painel MRC, no âmbito do processo de produção de conhecimento a ser realizado até o final de janeiro de 2021.
23. A equipe de auditoria, executando os trabalhos de forma não presencial, também encontrou momentos de dificuldades operacionais, principalmente quanto ao gerenciamento de ofícios de requisição das 26 unidades fiscalizadas. Essas limitações reforçaram a necessidade de que o foco do trabalho não adentrasse em análises minuciosas completas dos processos da amostra, mas somente naquelas verificações/confirmações indicadas como de risco pelo MRC, cujo nexo entre risco existente e achado de auditoria encontra-se descrito no Apêndice B.
24. Mesmo assim, da listagem de contratos original a ser verificada em função do prazo da auditoria, da situação de pandemia em saúde pública que se refletiu em maior morosidade na prestação de informações pelos jurisdicionados e da complexidade de alguns contratos, restou prejudicada a análise dos seguintes objetos: Contrato 17/2020 (Uasg 240013) , Processo de Dispensa 5/2018 (Uasg 200360) , Contrato 7/2019 (Uasg 200374) , Contrato 17/2018 (Uasg 240105) , Processo de Dispensa 9/2018 (Uasg 200360) e Contrato 1/2019 (Uasg 240129) .
25. Por fim, cabe registrar que o planejamento do trabalho previu a possível identificação de achado relacionado à inconsistência de dados entre as informações fornecidas na execução da auditoria e aquelas utilizadas pelo MRC em suas bases de dados. Sobre esse ponto, destaca-se que não foram encontradas ocorrências reais que sustentassem a inclusão como um achado de auditoria, todavia várias informações e papeis de trabalho formaram um conjunto de insumos obtidos/identificados pela equipe para serem utilizados em etapa posterior de continuidade ao desenvolvimento da ferramenta. Desta forma, as inconsistências de dados observadas servirão como fundamento para aperfeiçoamento dos bancos de dados utilizados e das métricas calculadas na classificação de risco final do MRC.
II.7 Volume de recursos fiscalizados
26. O volume de recursos fiscalizados alcançou o montante de R$ 159.881.751,76 calculado a partir da soma dos valores de cada contrato analisado.
II.8 Benefícios estimados da fiscalização
27. Entre os benefícios estimados desta fiscalização pode-se mencionar a validação do Painel Mapa de Risco das Contratações, para promoção dos ajustes necessários da versão preliminar e finalização da ferramenta para uso do TCU no planejamento de futuras ações de controle, bem como a identificação e correção de falhas/impropriedades/irregularidades na amostra de contratações analisadas. Dessa maneira, o painel demonstra ser um indicador consistente de contratações de risco capaz de direcionar com mais eficiência os esforços do TCU nas análises futuras de licitações e contratos sob sua jurisdição.
Achados de auditoria
28. O MRC sugere, a partir de modelo preditivo matemático/estatístico, baseado no histórico de dados de contratações, uma classificação de risco com base nas possibilidades de estarem acontecendo problemas que envolvam determinados órgãos e fornecedores. Nesse sentido, os achados funcionam como o elo entre problemas reais ocorridos e a análise de risco realizada, conforme detalhado no Apêndice B.
29. Desta forma, os achados decorrentes da presente auditoria revelaram não conformidades que confirmam as indicações da classificação de risco realizadas pelo MRC e que justificaram a presente auditoria. Ademais, os achados encontrados (e outros que eram esperados, mas que não foram constatados) permitem que o modelo matemático/estatístico utilizado no MRC possa ser ajustado a partir das informações reais obtidas na execução deste trabalho, de maneira a refletir uma classificação de risco mais próxima da realidade, de maneira a servir de indicador consistente ao direcionamento de esforços em ações de fiscalização futuras.
30. Os achados encontrados e descritos a seguir de forma sucinta coadunam-se com aqueles esperados e contidos na matriz de planejamento. Os detalhes específicos, relativos a cada achado (situação encontrada, objetos, critérios, evidências, causas, efeitos e proposta de encaminhamento) , estão expostos na Matriz de Achados, consoante Apêndice A, a qual servirá de peça a ser encaminhada, juntamente com a deliberação da presente auditoria, aos órgãos auditados, de modo a resguardar as informações quanto às análises de risco do Painel MRC, ferramenta inicialmente concebida para uso interno do TCU.
III. Ausência de designação formal de fiscais por parte da Administração e deficiências nas atividades fiscalizatórias no âmbito dos contratos administrativos
31. Durante a fase de fiscalização/gestão contratual podem ocorrer situações em que uma das partes (contratante ou contratado) , ou até mesmo ambas, não consigam executar integralmente o que havia sido acordado, o que acaba desrespeitando os acordos do termo firmado. Sendo assim, dar-se-á a inexecução contratual parcial ou total ou a má qualidade dos serviços prestados. A inexecução revela que o objetivo de uma determinada contratação não foi alcançado como pretendido, enquanto a má qualidade das entregas compromete a prestação dos serviços públicos pelos órgãos e entidades afetadas.
32. Por isso, o risco de ocorrência desse evento foi contemplado no MRC e os procedimentos de auditorias puderam capturar a compatibilidade desse indicador com a realidade da fiscalização realizada pelos órgãos selecionados, em relação ao nível de risco sugerido pelo Painel. Desse modo, podem-se observar recorrentes problemas relacionados à designação formal de fiscais de contratos e do exercício efetivo da função de fiscal.
33. No caso do INSS (peças 88-91) , dos quatro contratos analisados que totalizam um volume empenhado de R$ 57.839.759,00, em três o órgão informou que não havia designação formal de fiscais setoriais/operacionais, imprescindíveis à verificação da qualidade e correta execução dos serviços nas unidades atendidas pelo contrato. Tal fato também foi observado na Superintendência Regional da Polícia Federal no Rio Grande do Sul (peça 87) . A ausência de designação formal faz recair sobre o gestor dos contratos uma atribuição que não é de sua alçada e de impossibilidade fática de execução das tarefas de fiscal, possibilitando que as empresas descumpram, ainda que parcialmente ou cumpram de forma precária, os serviços contratados, sendo remuneradas mesmo diante dessa prestação em níveis abaixo do esperado.
34. Ademais, foram verificados problemas relacionados ao próprio exercício da função de fiscal, que vão desde a designação de servidor sem a devida capacitação, até a falta de conferência dos serviços entregues e a ausência de relatórios de fiscalização com as informações detalhadas sobre a prestação dos serviços, limitando-se ao carimbo de 'atesto' de serviços nas notas fiscais emitidas.
35. Uma possível causa dessa discrepância pode ser a forma como a fiscalização é feita, ou seja, apesar de existirem normativos e até instrumentos padronizados, a verificação propriamente dita (rotina de fiscalização, disponibilidade de tempo para fiscalizar frente às demais atividades normais, elaboração de relatórios de fiscalização) não é uníssona, facilitando a presença de eventos de inexecução que podem não estar sendo verificados e os consequentes pagamentos sendo efetivados como se devidos fossem.
36. Nesse contexto, é de se lembrar que as contratações envolvem fornecedores com diferentes níveis de risco e os problemas relacionados à execução contratual se constituem como o meio de materializar ganhos extraordinários indevidos pelos contratados. Logo, é fundamental que a mitigação desses riscos ocorra pelo efetivo controle da Administração sobre a realização condizente dos contratos firmados, fato que não foi identificado em vários contratos, envolvendo diferentes órgãos (INSS e a Superintendência Regional da Polícia Federal no Estado do Rio Grande do Sul) , analisados nesse trabalho.
37. Como ilustração dessas ocorrências, podemos mencionar o caso do INSS. A fiscalização de serviços continuados realizada pelo Instituto ocorre por meio de fichas de inspeção e Instrumento de Medição de Resultado - IMR, onde verificou-se que problemas de execução contratual eram recorrentes em várias unidades atendidas e em alguns casos as respectivas glosas de valores foram realizadas (notadamente de quantitativo inferior de colaboradores, má qualidade dos produtos utilizados e do serviço prestado) .
38. Contudo, essa fiscalização mais rigorosa não parece ser uma praxe uniforme na instituição, vez que outras unidades simplesmente atestaram completa adequação dos serviços, o que não parece guardar verossimilhança já que a mesma empresa dificilmente possuirá atuação tão distinta que faça com que em alguns locais ela possua várias deficiências de execução e em outras não.
39. Assim, a recorrência de problemas de execução, mesmo com os relatos dos fiscais e eventuais glosas, eleva o custo gerencial da Administração, revela prestação de serviços inadequados de forma contumaz e concretiza os eventos de riscos mapeados, o que contribuiu para a validação objetivada nessa Auditoria.
40. Nessa situação, considerando que as causas do achado consistem em deficiências nas estruturas de governança e de controles internos dos órgãos fiscalizados, podendo assim afetar outros contratos geridos por estas unidades, a proposta da equipe de auditoria foi no sentido de determinar ao INSS e à SRPF RS que corrija os problemas detectados e que suas representações centrais realizem levantamento da situação dos demais contratos de natureza continuada, de forma a corrigir eventual repetição dessas irregularidades, bem como recomendar, caso ainda não houver, ações de capacitação de fiscais de contratos, proposta essa alinhada a um dos objetivos do Plano Estratégico do TCU 2025, que consiste em induzir a profissionalização da gestão de pessoas do setor público.
IV. Restrição de competividade por inclusão de cláusula de cobertura nacional dos serviços prestados para unidade regional
41. A fase de planejamento da contratação, quer direta ou por meio de licitação, compreende uma série de procedimentos e documentação com o fito de justificar os parâmetros escolhidos, como a necessidade da aquisição, a escolha da modalidade e tipo de licitação, as especificações e dimensionamento do objeto, o orçamento estimativo, os requisitos de qualificação do contratado, o prazo e outros, de forma a demonstrar legalidade, legitimidade, eficiência e economicidade nas compras efetuadas.
42. As falhas e/ou irregularidades nesta fase podem comprometer o objetivo da contratação, que é a escolha da proposta mais vantajosa para Administração. Por isso, o risco de ocorrência desse evento foi contemplado no MRC (tipologias de risco: Alice, índice de competitividade, índice de governança e índice de controles internos) , e os procedimentos de auditorias puderam capturar a compatibilidade entre o planejamento realizado pelos órgãos selecionados e o nível de risco sugerido pelo Painel. Desse modo, podem-se observar recorrentes problemas relacionados à fase de planejamento da contratação quanto à observância aos requisitos legais, como a inserção de cláusula restritiva no edital de licitação, levando ao comprometimento da competitividade do certame.
43. No caso da Superintendência Regional da Polícia Federal no Estado de Roraima, tal restrição adveio da inserção da cláusula de abrangência nacional para a rede credenciada de estabelecimentos no item 1.1 do Edital do Pregão 17/2019 e no item 3.3.3 do respectivo termo de referência (peça 86, p. 72-105) , visando à contratação de empresa prestadora de serviços de administração, gerenciamento e controle de frota de veículos do órgão. A restrição foi o efeito real do achado, pois participou do certame apenas uma única empresa (peça 86, p. 106-110) , a contratada Prime Consultoria e Assessoria Empresarial Ltda (05.340.639/0001-30) .
44. Ressalta-se que tal certame ocorreu em razão da rescisão do contrato anterior (Contrato 5/2019) , firmado a empresa Wapcard Administratora de Cartões Eireli - ME (31.003.939/0001-33) , por culpa da contratada ao não cumprir o credenciamento de um número mínimo de estabelecimentos, após pouco tempo da realização do Pregão 2/2019, em cujo edital não havia a referida cláusula e que contou com a competição de oito empresas (peça 86, p. 1-65) .
45. Nota-se que a impropriedade relatada foi acusada pelo Painel Alice e pelo índice de competividade do certame, exemplos de tipologias utilizadas para o cálculo da análise de risco indicado pelo MRC, além de várias outras tipologias sobre elementos ligados à atuação dos órgãos, como a sua estrutura de governança e os controles internos existentes, o que corrobora a validação do painel.
46. Apesar de o órgão ter justificado à equipe que a cláusula era razoável em razão da competência nacional da Polícia Federal e que várias superintendências fazem essa inserção em seus editais, a realidade de deslocamentos habituais dos veículos dessa unidade específica não se justifica com essa abrangência restritiva (peça 86, p. 131-140) .
47. Assim, observa-se que o risco mapeado pelo painel pode ser sistêmico em nível de órgão, cabendo, além de determinação específica à SRPF/RR quanto à não prorrogação do contrato, também uma determinação geral ao Departamento de Polícia Federal, no sentido de orientar suas unidades descentralizadas a compatibilizar essa cláusula de abrangência territorial da rede credenciada à realidade dos deslocamentos habituais de sua frota de veículos, a fim de evitar restrições indevidas na competitividade das licitações para esse objeto.
V. Realização de dispensa de licitação para contratação de remanescente sem observação da ordem de classificação do certame anterior
48. A dispensa constitui excepcionalidade da regra de licitação para Administração Pública, devendo observar critérios fixados nos normativos legais. Os problemas relacionados às contratações por dispensa afetam principalmente o princípio da impessoalidade na seleção da contratada, por isso foi considerada como tipologia na análise de risco do MRC, tanto na classificação dos órgãos/entidades, por meio do percentual de dispensa realizado, como na classificação de risco de fornecedores quando da seleção de contratos.
49. A partir da seleção feita pelo Painel, a equipe identificou o presente achado para a Gerência Regional de Administração do Ministério da Economia em Manaus (GRA/Manaus) , que realizou dispensa para contratação de remanescente sem observar a ordem de classificação da licitação anterior (peça 85) . Contudo, o órgão reconheceu o equívoco, informando sobre a não prorrogação do contrato dela decorrente e encaminhando cronograma para realização de nova licitação (peça 85, 89-91) .
50. Apesar de o achado evidenciar deficiência nos controles internos do órgão, tipologia essa mapeada também no MRC, a equipe propôs deixar de determinar ao órgão, tendo em vista as providências tomadas pela GRA/Manaus.
VI. Contratação de fornecedores por valores superiores aos estimados fixados por normativos
51. O orçamento estimativo da contratação na fase de planejamento serve de parâmetro para garantir a economicidade durante o processo de seleção de fornecedores, por isso deve seguir critérios fixados pela legislação, praticados pelo mercado ou apresentar justificativas plausíveis para a sua inobservância. Por isso, o percentual de desconto em relação ao orçamento estimativo foi considerado como uma das tipologias na classificação de risco dos órgãos/entidades, juntamente com as tipologias de governança e controles internos e o valor da contratação, para a captura de risco relativos à fase de planejamento da contratação.
52. O achado foi observado na contratação realizada pela GRA/Manaus no âmbito do Pregão 7/2017. O órgão realizou pesquisa de preços para contratação de serviços de vigilância armada em agosto de 2017, utilizando a média dos preços cotados por três empresas. No entanto, essa média ficou em R$ 877.390,68 anual, acima do valor máximo permitido pela Portaria MPOG 7, de 13/4/2015, que atualizou os valores a partir de 17/5/2017, fixando o limite máximo de contratação em R$ 853.264,80 (considerando a quantidade e o tipo de postos do contrato) . Mesmo assim o orçamento estimado foi aprovado pelo órgão (peça 85, p. 11-54) .
53. Na disputa do Pregão 7/2017, o objeto foi adjudicado à vencedora por R$ 873.840,00 ao ano, ainda superior ao limite máximo fixado pela citada portaria, tendo sido firmado o Contrato 11/2017 em 18/12/2017 (peça 85, p. 55-60) . Como esse contrato fora rescindido por descumprimento de cláusulas contratuais (atraso de pagamento de salários e benefícios de funcionários - Peça 85, p. 61-62) , e a contratação subsequente não será prorrogada em razão do achado relatado anteriormente (peça 85, p. 63-91) , a equipe também propôs deixar de realizar determinação ao órgão, tendo em vista que as providências futuras informadas pela GRA/Manaus interromperão os efeitos reais do achado (aquisição por preços maiores ao de mercado) , e cuja importância financeira não justifica o custo de controle dispendido para o monitoramento por parte desta Corte.
VII. Insuficiência de justificativas para contratação de prestação de serviços de apoio à administração (legalidade da contratação, dimensionamento dos postos necessários e definição de valor mínimo estimativo para salário superior ao piso da categoria) 
54. O presente achado envolve os parâmetros legais e de risco já comentados nos parágrafos anteriores atinentes à fase de planejamento, em especial no tocante à legalidade da contratação, dimensionamento do objeto e definição de valor mínimo no orçamento estimativo.
55. O Ipea (UASG 113601) realizou em 19/9/2018 o Pregão Eletrônico 9/2018 para contratação de empresa especializada para a prestação de serviços de apoio administrativo para as unidades de Brasília/DF e Rio de Janeiro/RJ, compreendo 153 postos de trabalhos, dividido em cinco lotes, os quais foram contratados por R$ 9.548.599,35 anuais (peça 84, p. 104-348) .
56. A respeito da legalidade, ao analisar as justificativas da contratação (estudo técnico preliminar, justificativa para os valores mínimos fixados, termo de referência, planilha de custo e formação de preços, mapa de pesquisa de preços e plano de trabalho) , verificou-se que os argumentos utilizados para a terceirização das atividades acessórias eram, principalmente, a extinção dos cargos de carreira mediante a Lei 9.632/1998 e o Decreto 9.262/2018 (peça 84, p. 1-7) .
57. No entanto, ao consultar os referidos normativos e as leis de plano de carreira do Ipea, não se tem clareza sobre quais cargos foram realmente extintos, em que quantitativos e quais as atribuições desses cargos. Assim, solicitaram-se tais informações ao Ipea, o qual apresentou um relatório detalhado (peça 84, p. 414-425) , podendo-se extrair indícios de que a contratação pretendida se refere às atividades atinentes aos servidores de carreira de cargos ainda não extintos em relação à maioria dos postos detalhados definidos no termo de referência do edital.
58. Quanto ao dimensionamento do objeto, foi observado, na fase interna do certame, que houve a publicação do Decreto 9.450/2018, obrigando a administração pública federal direta, autárquica e fundacional, nas contratações de serviços, a exigir da contratada o emprego de mão de obra formada por pessoas presas ou egressos do sistema prisional. Em função disso, o Ipea acresceu, à quantidade de postos inicialmente prevista, o percentual indicado pelo normativo (3%) , alegando que tais egressos não teriam capacidade para exercer as funções e que por isso não poderia reduzir a quantidade inicial para acolher tais colaboradores (peça 84, p. 11-12) .
59. Questionado sobre quantos postos foram preenchidos por egressos, o Ipea informou que dois postos da reserva para egressos foram preenchidos por pessoa não oriunda do sistema prisional, em razão do Parecer 02/2018/CPLCA/CGU/AGU (peça 84, p. 412) . Verifica-se, assim, que o dimensionamento dos postos de trabalhos contratados também possui indícios ter sido feito de forma equivocada, aumentado artificialmente para atendimento ao Decreto 9.450/2018, sem que sequer tenha sido integralmente ocupado por egressos do sistema prisional, impactando os custos totais da contratação.
60. No quesito de orçamento estimado, o Ipea definiu um valor mínimo de salário para composição dos custos superior ao piso da categoria profissional abrangida pela contratação, justificando com base na necessidade de seleção de profissionais de melhor nível técnico, para apoiar os serviços de alta complexidade desenvolvidos pela entidade (peça 84, p. 8-10) .
61. Entretanto, ao definir os requisitos para a maioria dos postos de trabalho, consta a exigência de apenas seis meses de experiência, demonstrando contradição na justificativa utilizada e elevando injustificadamente o custo final da contratação. O próprio parâmetro utilizado pelo Ipea para compor o custo total mensal do posto foi comparar com o salário de final de carreira do seu plano de cargos, de maneira que um auxiliar administrativo tinha salário bruto de R$ 10.847,64 e o custo total estimado do posto contratado de Apoio Técnico Administrativo - nível I seria de R$ 10.889,38 (peça 84, p. 6-9) . Nota-se que existe uma incoerência entre a exigência (e suposta qualidade) e o parâmetro utilizado, já que foi exigido apenas experiência de 6 meses para o posto, enquanto que o final de carreira é alcançado após mais de 15 anos de atividades, o que acabou gerando distorções nos valores estimados.
62. Situação semelhante ocorreu em outro contrato analisado (Contrato 757/2019) , firmado entre a Superintendência do Estado de Goiás e Distrito Federal do Dnit e a mesma empresa, a G&E Serviços Terceirizados Ltda. Não restou claro que os postos de nível superior contratados coincidem com os cargos efetivos em extinção ou extintos (peça 92, p. 1-6) . Assim, também, a fixação de preços mínimos com o fundamento na seleção de trabalhadores qualificados mostrou-se frágil. A título de exemplo, para postos de níveis intermediários/auxiliares, como o de copeiro, a estimativa de custo total mensal do posto foi de R$ 4.207,19 e para posto de auxiliar administrativo o custo total de R$ 5.868,07. Ademais, foi atribuída como uma estimativa de diárias para os motoristas de 28 dias mensais, ou seja, quase todos os dias de um mês de deslocamento para esse posto (peça 92, p. 10-99) .
63. Verifica-se que todos os pontos do presente achado envolvem riscos relacionados à fase de planejamento que foram mapeados pelo MRC por meio das tipologias índice de governança, índice de controles internos, números de impugnações e de recursos, evidenciando a validação de análise efetuada para seleção de objeto de controle.
64. Considerando os potenciais efeitos de uma deliberação, no âmbito dessa fiscalização, para o funcionamento da entidade e o atingimento de seus objetivos, e o curto prazo para efetuar análise mais aprofundada em assunto sensível, que pode impactar a consecução dos objetivos do órgão, que envolve alta materialidade, inclusive com possibilidade de responsabilização de gestores, a equipe de auditoria propôs autuar processos de representação para tratar dos exames específicos decorrentes desse achado.
VIII. Conclusão
65. Um dos desafios de validação da classificação de risco sugerida pelo MRC é verificar quais problemas efetivamente tenham ocorrido nas etapas de contratação em comparação com os índices de riscos calculados no painel. Desta forma, a realização da presente auditoria, com natureza de conformidade, possibilitou o estabelecimento desse liame, contribuindo para confirmar posicionamentos, bem como realizar ajustes necessários na ferramenta.
66. Ademais, como se trata de um trabalho decorrente de uma análise de risco, os achados verificados na auditoria sugerem que as suas respectivas causas e consequências tenham caráter mais amplo nas entidades do que simples fatos isolados na amostra selecionada, o que fundamenta a adoção de propostas de encaminhamentos não apenas para os casos concretos, mas que extrapolem o objeto encontrado, de maneira que as instâncias superiores dos órgãos envolvidos adotem medidas adicionais de verificação, prevenção e correção das irregularidades/impropriedades em unidades não constantes do escopo desse trabalho.
67. Destaca-se, também, que a análise de risco executada pelo MRC e utilizada para seleção de objetos desse trabalho mostrou-se eficaz para seu estágio atual de desenvolvimento, demonstrando um produto factual importante e com benefícios concretos de sua utilização, o que justifica os recursos já dispendidos pela Selog e SGI e os incentivos futuros indispensáveis para continuidade e aprimoramento do instrumento.
68. Por fim, a presente fiscalização coaduna-se com os seguintes objetivos estratégicos na temática de controle externo Administração Governamental, previstos no Plano Estratégico 2019-2025 do TCU: 50 - Induzir a disponibilidade e a confiabilidade de informações na Administração Pública; e 52 - Contribuir para melhorar a capacidade de contratação das organizações públicas.
IX. Proposta de encaminhamento
69. Ante todo o exposto, submetem-se os autos à consideração superior, propondo:
69.1. Determinar à Superintendência Regional da Polícia Federal no Estado do Rio Grande do Sul, com fundamento no art. 4º, I, da Resolução-TCU 315/2020, que, no prazo de quinze dias, designe fiscais setoriais para cada unidade descentralizada compreendida no escopo de execução do Contrato 21/2018, nos termos do art. 67 da Lei 8.666/1993, c/c o art. 40, §1º da IN Seges/MP 5/2017, e com o art. 10, §2º da IN DG-DPF 51/2011; e inclua os documentos obrigatórios nos processos de pagamentos e fiscalização, previstos no Anexo VIII da IN Seges/MP 5/2017;
69.2. Determinar à Superintendência Regional da Polícia Federal no Estado de Roraima, com fundamento no art. 4º, I, da Resolução-TCU 315/2020, que se abstenha de prorrogar o Contrato 30/2019, firmado com a Prime Consultoria e Assessoria Empresarial Ltda. (05.340.639/0001-30) , tendo em vista a inclusão de cláusula excessivamente restritiva no edital do Pregão Eletrônico 17/2019, sem a adequada justificativa/comprovação da necessidade de o contratado possuir rede com abrangência nacional, em afronta consoante o disposto no inciso I, §1º, art. 3, da Lei 8.666/1993;
69.3. Determinar ao Departamento Nacional de Polícia Federal, com fundamento no art. 4º, II, da Resolução-TCU 315/2020, que, no prazo de sessenta dias:
a) promova e coordene levantamento dos contratos administrativos das superintendências regionais para verificar se houve a devida designação de fiscais setoriais, no caso de execução descentralizada, consoante o art. 40, §1º da IN Seges/MP 5/2017, assim como se houve a devida inclusão, nos processos de pagamento e fiscalização, dos documentos obrigatórios previstos no Anexo VIII da IN Seges/MP 5/2017, promovendo à regularização das situações em desconformidade e informando ao TCU as providências adotadas;
b) oriente suas unidades descentralizadas, no tocante às contratações de serviços de gerenciamento e administração de despesas de manutenção automotiva em geral, sobre a necessidade de condicionar a abrangência territorial da rede de credenciados à realidade dos deslocamentos habituais realizados pelos veículos daquela unidade contratante, consoante o disposto no inciso I, §1º, art. 3, da Lei 8.666/1993;
69.4. Determinar ao Instituto Nacional do Seguro Social, com fundamento no art. 4º, I, da Resolução-TCU 315/2020, que, no prazo de quinze dias designe fiscais de contrato e/ou setoriais para cada unidade descentralizada compreendida no escopo de execução dos Contratos 93/2018 (512006) , 24/2018 (uasg 510297) e 35/2018 (511341) , nos termos do art. 67 da Lei 8.666/1993 c/c o art. 40, §1º da IN Seges/MP 5/2017; e a inclusão de documentos obrigatórios nos processos de pagamentos e fiscalização, previstos no Anexo VIII da IN Seges/MP 5/2017;
69.5. Determinar ao Instituto Nacional do Seguro Social, com fundamento no art. 4º, II, da Resolução-TCU 315/2020, que, no prazo de sessenta dias, promova e coordene levantamento dos contratos administrativos das superintendências regionais para verificar se houve a devida designação de fiscais de contrato e/ou setoriais, no caso de execução descentralizada, consoante o art. 67 da Lei 8.666/1993, c/c o art. 40 da IN Seges/MP 5/2017, assim como se houve a devida inclusão, nos processos de pagamento e fiscalização, dos documentos obrigatórios previstos no Anexo VIII da IN Seges/MP 5/2017, promovendo à regularização das situações em desconformidade e informando ao TCU as providências adotadas;
69.6. Recomendar ao Departamento de Polícia Federal e ao Instituto Nacional do Seguro Social, com fundamento no art. 11 da Resolução-TCU 315, de 2020, que proporcionem ações de capacitação aos fiscais de contratos, caso ainda não tenham realizado esse tipo de treinamento e/ou na hipótese de ainda não existir dos órgãos iniciativa nesse sentido.
69.7. Deixar de determinar à Gerência Regional de Administração do Ministério da Economia em Manaus, nos termos do inciso I, parágrafo único do art. 16 da Resolução-TCU 315/2020, ações corretivas relacionadas ao Pregão Eletrônico 7/2017, tendo em vista o compromisso assumido pelo órgão em não prorrogar o contrato dele decorrente e realizar nova licitação para o mesmo objeto em função da inobservância da ordem de classificação das licitantes no Pregão Eletrônico 7/2017;
69.8. Nos termos do art. 8º da Resolução-TCU 315/2020, fazer constar, na ata da sessão em que estes autos forem apreciados, comunicação do relator ao colegiado no sentido de determinar à Selog que:
a) autue processo de representação específico para apuração dos indícios constatados na matriz de achados relativos os contratos 01/2019, 02/2019, 03/2019, 04/2019 e 08/2019 firmados pelo IPEA com a empresa G&E Serviços Terceirizados Ltda., assim como o contrato 757/2019 firmado entre a mesma empresa e a Superintendência do Estado de Goiás e Distrito Federal do Dnit;
b) monitore as determinações contidas nos itens 69.1 a 69.5 supra;
69.9. Encaminhar cópia da decisão que vier a ser proferida juntamente com a cópia da matriz de achados aos órgãos responsáveis."
É o relatório.

não há

Não atuou.

AUDITORIA EM CONTRATOS LOGÍSTICOS DE DIVERSOS ÓRGÃOS/ENTIDADES. AMOSTRA DEFINIDA NO MAPA DE RISCOS DAS CONTRATAÇÕES. IRREGULARIDADES. DETERMINAÇÕES. RECOMENDAÇÕES. AUTUAÇÃO DE REPRESENTAÇÃO.

RELATÓRIO DE AUDITORIA (RA)

Secretaria de Controle Externo de Aquisições Logísticas (Selog).

Trata-se de auditoria de conformidade em contratações de serviços da área logística promovidas por órgãos e entidades do Poder Executivo Federal. Os procedimentos de fiscalização foram aplicados em amostra selecionada a partir de informações e análises contidas no Painel Mapa de Risco das Contratações (MRC) , produzido pela Selog em conjunto com a SGI e com apoio da Seccor, conforme critérios descritos no Relatório de Auditoria (peça 110, p. 7) .
Além de avaliar a regularidade na condução das contratações, a fiscalização teve por objetivo validar as análises realizadas no MRC como instrumento de planejamento das ações de controle realizadas por este Tribunal, no sentido de conferir maior racionalidade e assertividade às fiscalizações. O montante efetivamente fiscalizado foi de aproximadamente R$ 160 milhões. 
Da auditoria resultaram os seguintes achados, nas contratações conduzidas pelos respectivos órgãos/entidades:
2.1. ausência de designação formal de fiscais de contrato/setoriais e deficiências nas rotinas de fiscalização (achado III) - identificado em três contratos de diferentes unidades do Instituto Nacional do Seguro Social (INSS) e em um contrato da Superintendência Regional da Polícia Federal no Rio Grande do Sul (SR/DPF/RS) ;
2.2. restrição à competitividade caracterizada pela exigência de rede prestadora com cobertura nacional sendo que os serviços seriam prestados em apenas uma regional (achado IV) - identificado na Superintendência Regional da Polícia Federal em Roraima (SR/DPF/RR) ;
2.3. dispensa de licitação para contratação de remanescente sem observar a ordem de classificação do certame (achado V) ; contratação de fornecedores por valores superiores aos fixados em normativo (achado VI) ; - identificados na Gerência Regional de Administração do Ministério da Economia em Manaus (GRA/Manaus) ; e
2.4. insuficiência nas justificativas para a contratação de serviços de apoio administrativo e fragilidade na fundamentação para a definição dos salários dos empregados terceirizados, fixados em valores superiores aos respectivos pisos normativos (achado VII) - identificado no Instituto de Pesquisa Econômica Aplicada (Ipea) e na Superintendência Regional Departamento Nacional de Infraestrutura de Transportes em Goiás e Distrito Federal (Dnit GO/DF) .
Em virtude das falhas verificadas, a unidade instrutora propõe determinações específicas ao INSS e à SR/DPF/RS no sentido de designar fiscais de contrato e/ou setoriais para os respectivos contratos, e à SR/DPF/RR para não prorrogar o contrato de gestão de frota em cujo processo licitatório foi exigida a cobertura nacional do prestador. 
Alvitra determinações às unidades centrais dessas duas instituições no sentido de promover o levantamento de todos os contratos administrativos geridos pelas diversas unidades descentralizadas, de modo a verificar se a ausência de designação de fiscais de contrato/setorial não se repete e se os processos de pagamento contemplam a documentação devida.
Com relação à exigência de cobertura nacional da rede prestadora de serviços na contratação de gerenciamento de frota, propõe determinação ao DPF para que oriente as unidades descentralizadas sobre a necessidade de condicionar a abrangência territorial da rede de credenciados à realidade dos deslocamentos habituais realizados pelos veículos da unidade contratante.
Ainda, sugere recomendação ao INSS e ao DPF para proporcionarem ações de capacitação em fiscalização de contrato administrativo, caso ainda não haja iniciativa dessa natureza. Deixa de determinar medidas específicas à GRA/Manaus a respeito dos achados V e VI, tendo em vista que a unidade jurisdicionada reconheceu os equívocos cometidos e se comprometeu a não prorrogar o contrato viciado; e, além disso, que a importância financeira envolvida não justifica o custo do controle.
Propõe, também, a formulação de comunicação ao colegiado contendo determinação à Selog, para que autue representações específicas para examinar os indícios de irregularidade tratados no achado VII, alusivos às contratações realizadas pelo Ipea e pelo Dnit GO/DF.
Feita a contextualização, passo a decidir.
Acolho, em essência, as análises empreendidas pela unidade especializada, no que não contrariar este voto, as quais incorporo às minhas razões de decidir, sem prejuízo de considerações adicionais.
II
Com relação à não designação de fiscais setoriais para os contratos, observo uma falha grave de controle interno que pode, a depender da conjugação com outros fatores danosos, como a inépcia da empresa contratada, por exemplo, comprometer o atendimento da necessidade da Administração.
A figura do fiscal setorial, prevista no art. 40, caput e inciso II, da IN Seges/MP 5/2017, objetiva dar concretude à obrigação de fiscalização dos contratos administrativos prevista no art. 67 da Lei 8.666/1993 (LLC) .  Como um contrato pode envolver a prestação de serviços em diversas localidades, ou unidades descentralizadas, é importante que a Administração possua representantes locais para avaliar a regularidade no atendimento das obrigações por parte da empresa, relatar as falhas e participar da liquidação da despesa.
No caso do DPF, a obrigatoriedade de designação de fiscal setorial é, inclusive, contemplada em normativo interno (Instrução Normativa DGDPF 51/2011, art. 10, §2º) . 
Nesse sentido, concordo com a unidade instrutora no sentido de fixar prazo para que as designações dos fiscais sejam realizadas.
Todavia, discordo da proposta de determinar ao INSS e ao DPF o levantamento de todos os contratos, a fim de verificar se as falhas se repetem e se os processos de pagamento contemplam os documentos exigidos no Anexo VIII da IN Seges/MP 5/2017.
Referidas unidades jurisdicionadas não foram ouvidas quanto ao impacto de tais determinações, nos termos do art. 14 da Resolução TCU 315/2020. Conforme relatado pela Selog (itens 18 e 19 do Relatório de Auditoria, peça 110, p. 9) , os gestores locais tão somente esclareceram as falhas específicas pelas quais foram instados, o que não é suficiente para a construção participativa da determinação em questão.
Ainda, as determinações propostas não preenchem os requisitos do art. 4º, I ou II, da aludida resolução, quais sejam: a interrupção de irregularidade em curso, remoção de seus efeitos, ou a inibição de irregularidade iminente. 
A unidade especializada relata que os achados tiveram por base análise de riscos, e que, por isso, haveria indícios de que as suas causas seriam estruturais. Assim, na visão da Selog, estariam justificadas as determinações gerais em alusão. Divirjo de tal conclusão, pois não há nos autos elementos concretos que permitam inferir a ocorrência de irregularidades semelhantes em outros contratos dessas instituições. 
Além disso, tal medida imporia custos elevados aos jurisdicionados. A exemplo, o INSS possui 1.697 agências e 104 gerências executivas (conforme Decreto Federal 9.746/2019) . O DPF possui mais de 180 unidades descentralizadas, entre superintendências, delegacias e postos (http://dados.mj.gov.br/dataset/postos-e-delegacias-do-departamento-de-policia-federal, acesso em 19/2/2021) . Nesse sentido, o esforço para levantar todos os contratos em vigor nessas unidades, consolidar as respectivas nomeações de fiscais e checar os documentos contemplados em todos os processos de pagamento, mês a mês, é muito alto.
Ademais, o conhecimento do teor destes autos e das determinações específicas alusivas aos contratos examinados é suficiente para que as unidades jurisdicionadas adotem medidas para prevenir e/ou corrigir ocorrências semelhantes, segundo critérios de materialidade, risco e relevância, sem que para tanto seja necessário levantamento exaustivo dos contratos.
III
Quanto à exigência de cobertura nacional na contratação de gerenciamento de frota realizada pela SR/DPF/RR, o argumento do órgão no sentido de que a cláusula seria necessária em virtude da abrangência nacional de sua atuação não é suficiente. Dado que os veículos circulam e permanecem em Roraima, como regra as manutenções são realizadas nessa localidade. 
Outras razões de ordem técnica ou econômica específicas poderiam motivar a ampliação da abrangência da rede de cobertura para estados vizinhos, localidades estratégicas, desde que devidamente demonstradas no processo de contratação. O que não ocorreu no caso concreto. 
Como exemplos da necessidade de cobertura nacional, a SR/DPF/RR informa seis deslocamentos para a cidade de Manaus/AM e a doação de um caminhão da Justiça Federal no Paraná, o qual iria para Roraima de maneira autopropulsionada (peça 86, p. 133) . 
Tais argumentos justificam apenas a extensão da rede de cobertura para o Amazonas. Não apenas pelos deslocamentos informados, mas também pelo fato de a capital desse estado ser o centro fornecedor mais próximo de Roraima. 
Quanto ao caminhão advindo do Paraná, creio que a mera expectativa de doação - hipótese excepcional, não deveria orientar o dimensionamento do contrato. Ademais, o transporte auto propelido não é a única alternativa, o caminhão doado poderia ser enviado para a SR/DPF/RR embarcado ou a necessidade poderia ser atendida por contratação específica, sem comprometer a competitividade do certame examinado.  
O fato de não constar, nos exemplos fornecidos, outras movimentações para fora do estado de Roraima, é mais um indicativo de não ocorrência de trânsito das viaturas da SR/DPF/RR em outras localidades, e, portanto, de que a justificativa baseada na amplitude de atuação nacional não procede.
Como atenuante do prejuízo à competitividade, registro que o item 3.3.3 do termo de referência concede à contratada o prazo de trinta dias para o credenciamento de fornecedores em cidades diversas, a contar da solicitação da contratante (peça 86, p. 82) . Contudo, a flexibilização não chega a afastar a restrição causada pela exigência, caracterizada pelo dever de a contratada possuir estrutura operacional capaz de obter rede credenciada em qualquer local do país. 
Na realidade, o prazo franqueado para o credenciamento de prestador põe em questão a sua própria utilidade. Considerando que a prestação dos serviços fora da localidade de circulação habitual dos veículos ocorre apenas em situações imprevistas, não parece razoável que as viaturas permaneçam na localidade aguardando por até trinta dias para que a contratada apresente uma credenciada.
Sendo assim e considerando o efeito real de restrição à competitividade na licitação - participação de apenas um licitante enquanto tentativa anterior e recente contou com oito concorrentes - concordo com a proposta da unidade instrutora de determinar a não prorrogação do contrato em questão.
No entanto, discordo da determinação ao DPF no sentido de orientar as suas unidades quanto à definição da abrangência territorial da rede de credenciados. Além de tal medida não preencher os já mencionados requisitos do art. 4º, I e II, da Resolução TCU 315/2020, revela-se inadequado fixar a priori que a exigência deva estar circunscrita "à realidade dos deslocamentos habituais realizados pelos veículos daquela unidade contratante", como propõe a unidade instrutora.
Em determinada situação concreta pode ser interessante para a Administração exigir cobertura em localidade específica, distinta daquela dos deslocamentos habituais, seja por razões de especialidade técnica, formação de lotes para a contratação ou ainda mitigação de riscos em locais de oferta reduzida. 
A contratação da SR/DPF/RR questionada nestes autos falhou por exigir indistintamente a cobertura em todo o território nacional, com base em justificativas inconsistentes, e, por essa razão está sendo censurada. O que não significa que outro critério de definição de amplitude da rede não possa ser vislumbrado por gestores de outras regionais do DPF, diante de necessidades específicas. 
Desde que as razões sejam demonstradas no processo da contratação e não revelem restrição injustificada da competitividade, o gestor deve possuir liberdade para escolher a alternativa que melhor atenda à necessidade da Administração.
IV
Quanto às falhas na fundamentação para a contratação de serviços de apoio administrativo, bem como nos valores de remuneração fixados para os empregados terceirizados (achado VII) , a par da gravidade dos indícios relatados, vale destacar que as contratações em referência possuem alta materialidade - R$ 9,5 milhões anuais nos contratos decorrentes do Pregão 9/2018 do Ipea (peça 84, p. 104-348) e R$ 1,5 milhão anual no Contrato 757/2019 do Dnit GO/DF (peça 92, p. 178) , com o potencial de serem replicados continuamente.
Assim, considero adequado o encaminhamento proposto pela Selog de autuar representação específica para o aprofundamento da matéria.
TCU, Sala das Sessões Ministro Luciano Brandão Alves de Souza, em 2 de março de 2021.
Ministro BRUNO DANTAS 
Relator